ACORDAO-COMPLETO-2523050

ACÓRDÃO 189/2022 ATA 3/2022 - PLENÁRIO

VISTOS, relatados e discutidos estes autos de Solicitação encaminhada pelo Exmo. Deputado Federal Alexandre Frota, versando sobre questão relacionada ao Orçamento da União e ao cumprimento do teto de gastos.
ACORDAM os Ministros do Tribunal de Contas da União, reunidos em Sessão do Plenário, diante das razões expostas pelo Relator, em:
9.1. conhecer da Solicitação, por preencher o requisito de admissibilidade previsto no art. 4º, inciso VII, alínea "b", da Resolução TCU 249/2012;
9.2. responder ao solicitante que:
9.2.1. de acordo com a Emenda Constitucional 95/2016 (Teto de Gastos) , as despesas primárias estão sujeitas aos limites impostos no Novo Regime Fiscal, salvo nas exceções expressamente previstas no art. 107, § 6º, do ADCT;
9.2.2. conforme o princípio da universalidade, todas as dotações referentes a emendas parlamentares precisam ser autorizadas na lei orçamentária anual;
9.2.2.1. há processos em curso no Tribunal de Contas da União que já analisam questões relacionadas às emendas parlamentares e nos quais constarão eventuais apontamentos e deliberações, quando for o caso;
9.2.2.2. a análise consolidada sobre as Contas do Presidente da República ocorre anualmente, de acordo com os normativos que regulam a apreciação das referidas Contas e a emissão do Parecer Prévio;
9.2.3. não cabe ao Tribunal de Contas da União emitir, no âmbito do presente processo de solicitação de informações, juízo de valor acerca da urgência de eventual prorrogação de auxílio emergencial, visto que a análise sobre a urgência na realização de uma despesa pública está inserida na discricionariedade do Poder Executivo, sem prejuízo da atuação das instituições que a Constituição legitimou para avaliar eventuais usos indevidos do instrumento do crédito extraordinário;
9.3. considerar a solicitação integralmente atendida;
9.4. encerrar o presente processo, nos termos do art. 169, inciso V, do Regimento Interno/TCU.

Solicitação do Congresso Nacional em que se requer que o TCU se manifeste acerca de questões relacionadas à eventual "necessidade de ultrapassar o teto de gastos definidos pelo Orçamento da União para viabilizar o auxílio emergencial ao cidadão que não possui renda suficiente para seu sustento".

Congresso Nacional.

3. Interessado: Deputado Federal Alexandre Frota.

13.1. Ministros presentes: Bruno Dantas (na Presidência), Benjamin Zymler, Augusto Nardes, Aroldo Cedraz (Relator), Jorge Oliveira, Walton Alencar Rodrigues e Vital do Rêgo.
13.2. Ministro-Substituto convocado: Augusto Sherman Cavalcanti.
13.3. Ministro-Substituto presente: Marcos Bemquerer Costa.

AROLDO CEDRAZ

Adoto como relatório a bem lançada instrução de mérito do auditor federal de controle externo responsável pelo exame do feito no âmbito da Secretaria de Macroavaliação Governamental (peça 4) , transcrita a seguir com ajustes de forma, cuja proposta de encaminhamento contou com a anuência do corpo dirigente da referida unidade técnica especializada (peça 5) :
INTRODUÇÃO
Trata-se de solicitação formulada pelo Sr. Deputado Federal Alexandre Frota, por intermédio do Ofício 452, de 29/10/202021 (peça 1) , para que o Tribunal de Contas da União se manifeste acerca de questões relacionadas à eventual "necessidade de ultrapassar o teto de gastos definidos pelo Orçamento da União para viabilizar o auxílio emergencial ao cidadão que não possui renda suficiente para seu sustento".
EXAME DE ADMISSIBILIDADE
De acordo com o art. 4º, inciso I, da Resolução-TCU 215/2008, são legitimados a solicitar informação em nome do Congresso Nacional os presidentes do Congresso Nacional, do Senado Federal, da Câmara dos Deputados e de comissões técnicas ou de inquérito, quando por elas aprovada a solicitação. Não estando o Deputado Federal Alexandre Frota em nenhum desses cargos, conclui-se que o requerente não tem legitimidade para solicitar informação ou a realização de auditoria junto a esta Corte em sede de Solicitação do Congresso Nacional (SCN) .
Contudo, nos termos dos arts. 70 e 71 da Constituição Federal, o controle externo da administração pública federal será exercido pelo Congresso Nacional com o auxílio do Tribunal de Contas da União. Ademais, a Resolução-TCU 259/2014, em seu art. 59, inciso V e § 1º, prevê a hipótese de solicitações de acesso a informações para esclarecimentos de interesse particular, coletivo ou geral, as quais correspondem aos pedidos previstos no art. 5º, inciso XXXIII, da Constituição Federal, regulados pela Lei 12.527/2011 - Lei de Acesso à Informação (LAI) . Por sua vez, a Resolução-TCU 249/2012, que dispõe sobre o acesso à informação e a aplicação da LAI no âmbito do Tribunal, garante a qualquer interessado o direito de obter informação relativa ao resultado de inspeções, auditorias, prestações e tomadas de contas realizadas pelo Tribunal, incluindo prestações de contas relativas a exercícios anteriores (art. 4º, inciso VII, alínea "b") .
Nesse sentido, com fulcro no art. 4º, inciso VII, alínea "b", da Resolução-TCU 249/2012, entende-se que a presente solicitação preenche o requisito de admissibilidade, devendo, pois, ser conhecida.
EXAME TÉCNICO
No expediente encaminhado, o citado parlamentar questiona o TCU sobre a veracidade da seguinte informação:
há necessidade de ultrapassar o teto de gastos definido pelo Orçamento da União para viabilizar o auxílio emergencial ao cidadão que não possui renda suficiente para seu sustento.
Em caso de resposta afirmativa, o deputado solicitante questiona:
se está havendo descontrole nos gastos do Poder Executivo em concessão de recursos extraorçamentários concedidos aos parlamentares; e
se há a real possibilidade de agregar a despesa do auxílio emergencial como prorrogação de medida social urgente.
Registram-se as seguintes informações constantes do Relatório de Avaliação de Receitas e Despesas Primárias (RARDP) do 4º bimestre de 2021, publicado pelo Ministério da Economia em 22/9/2021:
10. (...) Pelo Teto de Gastos, é possível o ajuste, a maior, das despesas primárias a ele submetidas, no montante de R$ 9.207,9 milhões. Porém, o Acórdão 1532/2021-TCU-Plenário preconiza que R$ 9.496,3 milhões do Teto de Gastos, relativos à economia gerada no Programa Bolsa Família pela sua intersecção com o Auxílio Emergencial, deverão ser direcionados exclusivamente, em termos orçamentários, ao custeio de despesas com o enfrentamento da pandemia de Covid-19 na mesma função da despesa cancelada, no caso, função "Assistência Social", entendimento esse ratificado pelo Acórdão 1931/2021-TCU-Plenário. Há, portanto, excesso de R$ 288,4 milhões em relação ao referido limite, e, até o final do exercício, serão tomadas as providências necessárias nas dotações orçamentárias para cumprimento do mesmo. Desse modo, prevalecendo a regra fiscal mais restritiva, a sobra em relação à meta é limitada pela necessidade de ajuste indicada pelo Teto de Gastos.
11. Este Relatório mantém a redução indicada no Relatório do 3º bimestre da despesa obrigatória com controle de fluxo, para fins de acompanhamento orçamentário, no valor de R$ 9.496,3 milhões, relativo ao Programa Bolsa Família, PBF. Isso decorre da opção realizada pelos beneficiários desse programa em receber o auxílio emergencial dado o fato desse se mostrar mais vantajoso que o benefício do PBF. Situação similar ocorreu no exercício de 2020 e, por meio do Acórdão 2710/2020-TCU-Plenário, o Tribunal de Contas da União não restringiu a utilização do espaço fiscal no Teto de Gastos para fins da programação financeira. Seguindo o mesmo entendimento, dessa forma, com fulcro nos §§ 4º, 5º e 8º do art. 63, bem como no § 18 do art. 64, ambos da Lei 14.116/2020 (LDO-2021) , os valores dos cronogramas de pagamento poderiam ser remanejados para outras despesas a critério do Poder Executivo, observando-se o montante global das despesas com controle de fluxo do Poder Executivo, obrigatórias e discricionárias. 
12. Entretanto, o valor de R$ 9.496,3 milhões não poderá [ser] utilizado integralmente, já que este relatório indica espaço no Teto de Gastos no valor de R$ 9.207,9 milhões. Dessa forma, o valor global das despesas com controle de fluxo do Poder Executivo, para fins de programação financeira, poderá totalizar R$ 279.900,8 milhões, já incluídos os R$ 9.207,9 milhões acima citados, desde que não haja utilização do limite de empenho equivalente para despesas em 2021.
O detalhamento dos cálculos acima está na "Tabela 17: Despesas Primárias do Governo Central incluídas na base de cálculo da EC 95/2016", p. 15 do RARDP do 4º bimestre de 2021:
Em 20/10/2021, por meio da Exposição de Motivos EM 00279/2021 ME, o Ministério da Economia (ME) encaminhou pedido de abertura de crédito adicional do tipo especial no valor de R$ 9,36 bilhões em favor do Ministério da Cidadania, com o objetivo de viabilizar o pagamento dos benefícios do Programa Auxílio Brasil, instituído pela Medida Provisória (MPV) 1061, de 9/8/2021. 
Segundo o documento, o pleito seria viabilizado mediante Projeto de lei do Congresso Nacional (PLN) à conta de anulação de dotações, de modo que as alterações não afetam a obtenção da meta de resultado primário fixada para 2021, pois se referem a remanejamento entre despesas primárias, razão pela qual também não ampliam as dotações orçamentárias sujeitas aos limites impostos pela Emenda Constitucional (EC) 95/2016, que instituiu o Novo Regime Fiscal (NRF) , conhecido como Teto de Gastos.
Em 22/10/2021, por meio da Mensagem 539, o Poder Executivo enviou o PLN 26/2021 ao Congresso Nacional com o pedido supracitado, no valor de R$ 9,36 bilhões.
A Lei 14.236, de 11/11/2021, abriu ao Orçamento da Seguridade Social da União, crédito especial no montante de R$ 9,36 bilhões, nas condições seguintes:
Créditos adicionais abertos pela Lei 14.236/2021 em favor do Ministério da Cidadania
R$ 1,00
	Programa e Ação
	Suplementação
	Cancelamento

	5035 - Promoção de cidadania por meio do Auxílio Brasil e da articulação de Políticas Públicas
	9.363.481.257 
	  - 

	21DP - Transferência de Renda para Pagamento dos Benefícios e Auxílios do Programa Auxílio Brasil
	9.268.071.257 
	  - 

	21DQ - Aperfeiçoamento dos Mecanismos de Gestão, de Disseminação de Informações para o Público do Programa Auxílio Brasil e de Articulação com Outras Políticas Públicas
	 2.000.000 
	  - 

	21DR - Apoio aos Entes Federados por Meio do Índice de Gestão Descentralizada do Programa Auxílio Brasil - IGD - PAB
	 93.410.000 
	  - 

	5028 - Inclusão Social por meio do Bolsa Família e da Articulação de Políticas Públicas
	  
	9.363.481.257 

	20IT - Aperfeiçoamento dos Mecanismos de Gestão, de Disseminação de Informações para o Público do Programa Bolsa Família e de Articulação com Outras Políticas Públicas
		2.000.000 

	8442 - Transferência de Renda Diretamente às Famílias em Condição de Pobreza e Extrema Pobreza (Lei nº 10.836, de 2004) 
		  9.268.071.257 

	8446 - Serviço de Apoio à Gestão Descentralizada do Programa Bolsa Família
		  93.410.000 

	Total Geral
	  9.363.481.257 
	 9.363.481.257 

Fonte: Sistema Integrado de Planejamento e Orçamento (Siop) .
O Programa Finalístico "5035 - Promoção de cidadania por meio do Auxílio Brasil e da articulação de Políticas Públicas" foi incluído no Plano Plurianual 2020-2023 por meio da Lei 14.235, de 11/11/2021.
O Relatório de Avaliação de Receitas e Despesas Primárias (RARDP) do 5º bimestre de 2021, publicado pelo Ministério da Economia em 22/11/2021, apresenta as seguintes informações:
10. Feitas essas considerações, as projeções de receitas e despesas primárias para o corrente ano, presentes neste Relatório, considerando a meta de resultado primário, indicam possibilidade de ampliação de R$ 235.754,5 milhões nas despesas discricionárias dos Poderes da União, MPU e DPU. No entanto, considerando a necessidade de respeitar também o limite estabelecido no Novo Regime Fiscal - NRF (Teto de Gastos) , não é possível realizar a ampliação no montante indicado. Pelo Teto de Gastos, é possível o ajuste, a maior, das despesas primárias a ele submetidas, no montante de R$ 6.008,8 milhões. 
11. O Acórdão 1532/2021-TCU-Plenário preconizava que o espaço de R$ 9.496,3 milhões aberto no Teto de Gastos, devido à economia gerada no Programa Bolsa Família dada sua intersecção com o Auxílio Emergencial, deveria ser utilizado exclusivamente, em termos orçamentários, para o custeio de despesas com o enfrentamento da pandemia de Covid-19 na mesma função da despesa cancelada, no caso, função "Assistência Social", entendimento esse ratificado pelo Acórdão 1931/2021-TCU-Plenário. Entretanto, o parágrafo único do art. 45 da LDO-2021, incluído pela Lei nº 14.212, de 5 de outubro de 2021, trouxe comando menos restritivo, permitindo que esse espaço pudesse ser utilizado para quaisquer despesas sujeitas ao Teto de Gastos. Tendo em vista essa possibilidade, e a interpretação ratificada pelo Parecer nº 16446/2021/ME da Procuradoria-Geral da Fazenda Nacional (PGFN) , esse espaço de R$ 9.496,3 milhões do Teto de Gastos poderá ser utilizado, respeitado o disposto no parágrafo único do art. 45 da LDO-2021. 
12. Dessa forma, o valor global das despesas com controle de fluxo do Poder Executivo, para fins de programação financeira, poderá totalizar 282.406,5 milhões, já incluídos os R$ 6.008,8 milhões acima citados.
Os cálculos acima são detalhados na "Tabela 17: Despesas Primárias do Governo Central incluídas na base de cálculo da EC 95/2016", p. 21 do RARDP do 5º bimestre de 2021:
A compatibilidade entre os créditos abertos pela supracitada Lei 14.236/2021 e o Teto de Gastos é registrada no RARDP do 5º Bimestre na "Tabela 16: Demonstrativo compatibilidade dos créditos publicados com a EC 95/16", que informa que o montante suplementado de despesas primárias de R$ 9.363.481.257 ocorreu às custas de um cancelamento de despesas primárias no mesmo valor.
Quanto ao questionamento "a" do item 5 desta instrução, verifica-se que o Teto de Gastos, instituído pela Emenda Constitucional (EC) 95/2016, não impede a inclusão de qualquer despesa via crédito adicional. O que ocorre é que, nos termos dos § 5º do art. 107 do Ato das Disposições Constitucionais Transitórias (ADCT) é que o crédito adicional precisa respeitar os limites instituídos, salvo se a despesa estiver enquadrada em alguma das hipóteses do § 6º do referido artigo:
Art. 107 do ADCT
 (...) 
§ 5º É vedada a abertura de crédito suplementar ou especial que amplie o montante total autorizado de despesa primária sujeita aos limites de que trata este artigo.
§ 6º Não se incluem na base de cálculo e nos limites estabelecidos neste artigo:
I - transferências constitucionais estabelecidas no § 1º do art. 20, no inciso III do parágrafo único do art. 146, no § 5º do art. 153, no art. 157, nos incisos I e II do art. 158, no art. 159 e no § 6º do art. 212, as despesas referentes ao inciso XIV do caput do art. 21, todos da Constituição Federal, e as complementações de que tratam os incisos V e VII do caput do art. 60, deste Ato das Disposições Constitucionais Transitórias;
II - créditos extraordinários a que se refere o § 3º do art. 167 da Constituição Federal;
III - despesas não recorrentes da Justiça Eleitoral com a realização de eleições; e
IV - despesas com aumento de capital de empresas estatais não dependentes. (grifou-se) 
Cabe ao Poder Executivo administrar as despesas submetidas ao Teto sob sua responsabilidade, valendo-se, se necessário, de alterações legislativas, observada a legislação orçamentária, restando ao TCU verificar o cumprimento das disposições estabelecidas pelo Novo Regime Fiscal.
Em síntese, de acordo com as regras fiscais vigentes, é possível a abertura de crédito adicional à lei orçamentária anual (LOA) , seja para viabilizar auxílio emergencial (citado na representação) ou para outra despesa, desde que respeitados os limites do Teto de Gastos e os requisitos e procedimentos relativos a alterações orçamentárias constantes na lei de diretrizes orçamentárias (LDO) e na LOA.
O RARDP, publicado bimestralmente (ou de forma extemporânea, se necessário) pelo Poder Executivo, demonstra as projeções atualizadas de receitas e despesas primárias, indicando, se for o caso, a necessidade de limitação de empenho e movimentação financeira, discorrendo ainda sobre a compatibilidade das alterações orçamentárias realizadas com o Teto de Gastos e sobre eventual espaço fiscal para ampliação de despesas. 
Sobre eventual viabilização do mencionado auxílio no exercício financeiro de 2022, registra-se que, nos termos da legislação fiscal em vigor, há necessidade de que os montantes sejam autorizados na LOA 2022, seja via dotação inicial ou por meio de créditos adicionais, respeitados os limites do Teto de Gastos e demais normas fiscais vigentes. 
O TCU realiza acompanhamento do Projeto de Lei do Congresso Nacional (PLN) 19/2021 - projeto de LOA (PLOA) 2022 - no âmbito do processo TC Processo 038.188/2021-0. O referido PLN encontra-se em tramitação no parlamento.
Frise-se que está tramitando no Congresso Nacional a Proposta de Emenda Constitucional 23/2021, a qual propõe alterações legislativas que podem ensejar mudanças nas regras fiscais vigentes.
Com relação ao questionamento "b" do item 6 desta instrução, registra-se que o TCU acompanha de forma tempestiva os resultados fiscais e a execução orçamentária da União, emitindo, sempre que necessário, determinações e recomendações ou emitindo alertas sobre questões fiscais que mereçam atuação desta Corte de Contas, a exemplo dos processos de fiscalização do tipo "Acompanhamento" realizados no âmbito dos processos Processo 012.888/2021-4 (1º bimestre) , Processo 015.468/2021-6 (2º bimestre) , Processo 028.150/2021-0 (3º bimestre) , e Processo 040.745/2021-0 (4º bimestre) , todos do exercício financeiro de 2021.
Acerca de "recursos extraorçamentários concedidos aos parlamentares", de acordo com o princípio da universalidade, constante do art. 2º da Lei 4.320/1964, todas as despesas públicas devem estar autorizadas na LOA de cada exercício de forma prévia à sua realização (art. 167, inciso II da Constituição Federal de 1988, c/c art. 60 da Lei 4.320/1964) . 
Se entendida a expressão "concedidos aos parlamentares" como emendas, a LDO 2021 trata de emendas de quatro tipos, nos termos da Lei 14.116/2020 - LDO 2021, Art. 7º, § 4º, inciso II, alínea "c", itens 1 a 4:
1. individuais, de execução obrigatória nos termos do disposto nos §§ 9º e 11 do art. 166 da Constituição (RP 6) ;
2. de bancada estadual, de execução obrigatória nos termos do disposto no § 12 do art. 166 da Constituição e no art. 2º da Emenda Constitucional nº 100, de 26 de junho de 2019  (RP 7) ;
3. de comissão permanente do Senado Federal, da Câmara dos Deputados e de comissão mista permanente do Congresso Nacional (RP 8) ; e 
4. de relator-geral do projeto de lei orçamentária anual que promovam alterações em programações constantes do projeto de lei orçamentária ou inclusão de novas, excluídas as de ordem técnica (RP 9) ; 
Estão em curso no Tribunal processos que tratam da análise de emendas de relator, conforme a tabela seguinte:
Processos no TCU que tratam de emendas de relator (RP 9) 
	Fiscalização

	Processo
	Ministro (a) 

	Processo 014.280/2021-3
	Weder de Oliveira

	Processo 000.224/2021-9
	Augusto Sherman

	Processo 014.336/2021-9
	Raimundo Carreiro

	Processo 014.337/2021-5
	Jorge Oliveira

	Processo 003.906/2020-5
	Vital do Rego

	Processo 014.820/2021-8
	Jorge Oliveira

	Processo 014.821/2021-4
	Jorge Oliveira

	Processo 014.379/2021-0
	Aroldo Cedraz

	Processo 000.797/2021-9
	Walton Alencar 

	Processo 042.551/2021-8
	Raimundo Carreiro

	Processo 043.059/2021-0
	Aroldo Cedraz

	Processo 043.127/2021-5
	Aroldo Cedraz

	Solicitação de Informações

	Processo
	Ministro (a) 

	Processo 037.641/2021-2
	Walton Alencar

	Processo 037.642/2021-9
	Walton Alencar

	Processo 039.700/2021-6
	Aroldo Cedraz

	Processo 039.701/2021-2
	Ana Arraes

	Processo 040.220/2021-4
	Aroldo Cedraz

	Processo 041.037/2021-9
	Ana Arraes

	Processo 041.246/2021-7
	Ministro Aroldo Cedraz

	Processo 041.330/2021-8
	Ministro Aroldo Cedraz

	Processo 041.504/2021-6
	Ministra Ana Arraes

Fonte: Elaboração própria.
Eventuais irregularidades e/ou falhas constatadas são tratadas nos respectivos processos e a análise consolidada sobre as Contas do Presidente da República é realizada anualmente, em atendimento ao art. 71, inciso I da CF/1988:
Art. 71. O controle externo, a cargo do Congresso Nacional, será exercido com o auxílio do Tribunal de Contas da União, ao qual compete:
I - apreciar as contas prestadas anualmente pelo Presidente da República, mediante parecer prévio que deverá ser elaborado em sessenta dias a contar de seu recebimento;
Na análise sobre as Contas do Presidente da República referentes ao ano de 2020, o TCU, no Parecer Prévio, entre outras, emitiu as seguintes recomendações:
3.11. À Presidência da República, à Casa Civil da Presidência da República e ao Ministério da Economia para que:
quanto ao orçamento do exercício de 2020, deem ampla publicidade, em plataforma centralizada de acesso público, dos documentos encaminhados aos órgãos e entidades federais que embasaram as demandas parlamentares para distribuição das emendas de relator-geral (RP-9) ;
quanto à execução do orçamento de 2021, adotem as medidas necessárias no sentido de que todas as demandas de parlamentares voltadas para distribuição de emendas de relator-geral, independentemente da modalidade de aplicação, sejam registradas em plataforma eletrônica centralizada mantida pelo órgão central do Sistema de Planejamento e Orçamento Federal previsto nos arts. 3º e 4º da Lei 10.180/2001, da qual seja assegurado amplo acesso público, com medidas de fomento à transparência ativa, assim como seja garantida a comparabilidade e a rastreabilidade dos dados referentes às solicitações/pedidos de distribuição de emendas e sua respectiva execução, em conformidade com os princípios da publicidade e transparência previstos nos arts. 37, caput, e 163-A da Constituição Federal, com o art. 3º da Lei 12.527/2011 e art. 48 da Lei Complementar 101/2000. (seção 4.1.4) ;
Além dos processos citados, o TCU realiza fiscalizações previstas no Plano Operacional da Secretaria-Geral de Controle Externo (Segecex) , autorizadas pelo Plenário, além de analisar questionamentos recebidos pelos legitimados na forma de denúncia, representação, solicitação do Congresso Nacional ou solicitação de informações em geral que tratem de recursos públicos de origem federal, nos termos dos normativos atinentes ao Controle Externo.
Acerca do questionamento "c" do item 6 desta instrução, observa-se que o requisito da urgência é mencionado pela CF/1988 como necessário para a edição de medida provisória (art. 62, § 1º, inciso I, alínea "d" e para a abertura de crédito extraordinário (art. 167, § 3º da CF/1988) , desde que as despesas sejam imprevisíveis.
Conforme constou do Relatório que serviu de base para o Acórdão 1863/2016-TCU-Plenário, relatado pelo Ministro Bruno Dantas:
Os pressupostos da urgência e da relevância constituem objeto de avaliação discricionária do Presidente da República, uma vez que são conceitos jurídicos relativamente indeterminados e fluidos, segundo entendimento do Supremo Tribunal Federal:
EMENTA: AÇÃO DIRETA DE INCONSTITUCIONALIDADE - A QUESTÃO DO ABUSO PRESIDENCIAL NA EDIÇÃO DE MEDIDAS PROVISÓRIAS - POSSIBILIDADE DE CONTROLE JURISDICIONAL DOS PRESSUPOSTOS CONSTITUCIONAIS DA URGÊNCIA E DA RELEVÂNCIA (CF, ART. 62, CAPUT) ... POSSIBILIDADE DE CONTROLE JURISDICIONAL DOS PRESSUPOSTOS CONSTITUCIONAIS (URGÊNCIA E RELEVÂNCIA) QUE CONDICIONAM A EDIÇÃO DE MEDIDAS PROVISÓRIAS. - A edição de medidas provisórias, pelo Presidente da República, para legitimar-se juridicamente, depende, dentre outros requisitos, da estrita observância dos pressupostos constitucionais da urgência e da relevância (CF, art. 62, "caput") . - Os pressupostos da urgência e da relevância, embora conceitos jurídicos relativamente indeterminados e fluidos, mesmo expondo-se, inicialmente, à avaliação discricionária do Presidente da República, estão sujeitos, ainda que excepcionalmente, ao controle do Poder Judiciário, porque compõem a própria estrutura constitucional que disciplina as medidas provisórias, qualificando-se como requisitos legitimadores e juridicamente condicionantes do exercício, pelo Chefe do Poder Executivo, da competência normativa primária que lhe foi outorgada, extraordinariamente, pela Constituição da República. Doutrina. Precedentes. - A possibilidade de controle jurisdicional, mesmo sendo excepcional, apóia-se na necessidade de impedir que o Presidente da República, ao editar medidas provisórias, incida em excesso de poder ou em situação de manifesto abuso institucional, pois o sistema de limitação de poderes não permite que práticas governamentais abusivas venham a prevalecer sobre os postulados constitucionais que informam a concepção democrática de Poder e de Estado, especialmente naquelas hipóteses em que se registrar o exercício anômalo e arbitrário das funções estatais.  (ADI 2.213-MC, rel. min. Celso de Mello, julgamento em 4-4-2002, Plenário, DJ de 23-4-2004.) 
Isso, todavia, não afasta a qualidade de requisitos legitimadores e juridicamente condicionantes do exercício, pelo chefe do Poder Executivo, da competência normativa primária que lhe foi outorgada, extraordinariamente, pela CF/1988. E é exatamente esse pressuposto que sujeita as medidas provisórias de abertura de crédito extraordinário ao controle jurisdicional, conforme se verifica da sequência da decisão mencionada no item precedente:
UTILIZAÇÃO ABUSIVA DE MEDIDAS PROVISÓRIAS - INADMISSIBILIDADE - PRINCÍPIO DA SEPARAÇÃO DOS PODERES - COMPETÊNCIA EXTRAORDINÁRIA DO PRESIDENTE DA REPÚBLICA. - A crescente apropriação institucional do poder de legislar, por parte dos sucessivos Presidentes da República, tem despertado graves preocupações de ordem jurídica, em razão do fato de a utilização excessiva das medidas provisórias causar profundas distorções que se projetam no plano das relações políticas entre os Poderes Executivo e Legislativo. - Nada pode justificar a utilização abusiva de medidas provisórias, sob pena de o Executivo - quando ausentes razões constitucionais de urgência, necessidade e relevância material -, investir-se, ilegitimamente, na mais relevante função institucional que pertence ao Congresso Nacional, vindo a converter-se, no âmbito da comunidade estatal, em instância hegemônica de poder, afetando, desse modo, com grave prejuízo para o regime das liberdades públicas e sérios reflexos sobre o sistema de "checks and balances", a relação de equilíbrio que necessariamente deve existir entre os Poderes da República. - Cabe, ao Poder Judiciário, no desempenho das funções que lhe são inerentes, impedir que o exercício compulsivo da competência extraordinária de editar medida provisória culmine por introduzir, no processo institucional brasileiro, em matéria legislativa, verdadeiro cesarismo governamental, provocando, assim, graves distorções no modelo político e gerando sérias disfunções comprometedoras da integridade do princípio constitucional da separação de poderes. - Configuração, na espécie, dos pressupostos constitucionais legitimadores das medidas provisórias ora impugnadas. Conseqüente reconhecimento da constitucionalidade formal dos atos presidenciais em questão.  (ADI 2.213-MC, rel. min. Celso de Mello, julgamento em 4-4-2002, Plenário, DJ de 23-4-2004.) 
Verifica-se que a análise sobre a urgência na realização de uma despesa pública está inserida na discricionariedade do Poder Executivo, sem prejuízo da atuação das instituições que a Constituição legitimou para avaliar eventuais usos indevidos do instrumento do crédito extraordinário.
No caso concreto, entende-se que não cabe ao TCU emitir, no âmbito deste processo de solicitação de informações, juízo de valor acerca da urgência de eventual prorrogação de auxílio emergencial, visto que a referida análise escapa às atribuições desta Corte de Contas.
CONCLUSÃO
Trata-se de solicitação formulada pelo Deputado Federal Alexandre Frota para que o TCU se manifeste sobre pontos relacionados à "necessidade de ultrapassar o teto de gastos definidos pelo Orçamento da União para viabilizar o auxílio emergencial ao cidadão que não possui renda suficiente para seu sustento".
36.	A presente solicitação deve ser conhecida por preencher o requisito de admissibilidade, com fulcro no art. 4º, inciso VII, alínea "b", da Resolução-TCU 249/2012. Sugere-se o encaminhamento das informações constantes dessa instrução, que tratam de trabalhos realizados pelo TCU acerca de questões fiscais.
PROPOSTA DE ENCAMINHAMENTO
37.	Ante o exposto, com fulcro no arts. 15, caput, e 17, inciso I, da Resolução-TCU 249/2012, encaminhem-se os autos ao gabinete do ministro Aroldo Cedraz, com a proposta de:
a) conhecer da solicitação, por preencher o requisito de admissibilidade previsto no art. 4º, inciso VII, alínea "b", da Resolução-TCU 249/2012;
b) responder ao Sr. Deputado Federal Alexandre Frota que:
b.1) de acordo com a Emenda Constitucional 95/2016 (Teto de Gastos) , as despesas primárias estão sujeitas aos limites impostos no Novo Regime Fiscal, salvo nas exceções expressamente previstas no art. 107, § 6º, do ADCT;
b.2) conforme o princípio da universalidade, todas as dotações referentes a emendas parlamentares precisam ser autorizadas na lei orçamentária anual. Há processos em curso no TCU que analisam questões relacionadas a emendas parlamentares, nos quais constarão eventuais apontamentos e deliberações, quando for o caso. A análise consolidada sobre as Contas do Presidente da República ocorre anualmente, de acordo com os normativos que regulam a apreciação das referidas Contas e a emissão do Parecer Prévio;
b.3) não cabe ao TCU emitir, no âmbito deste processo de solicitação de informações, juízo de valor acerca da urgência de eventual prorrogação de auxílio emergencial, visto que a análise sobre a urgência na realização de uma despesa pública está inserida na discricionariedade do Poder Executivo, sem prejuízo da atuação das instituições que a Constituição legitimou para avaliar eventuais usos indevidos do instrumento do crédito extraordinário.
c) considerar a solicitação integralmente atendida e encerrar o presente processo, nos termos do art. 169, inciso V, do Regimento Interno do TCU.
É o Relatório.

não há.

Não atuou.

SOLICITAÇÃO. CONHECIMENTO. ENVIO DAS INFORMAÇÕES. atendimento. cOMUNICAÇÃO AO SOLICITANTE. ARQUIVAMENTO.

SOLICITAÇÃO (SOLI)

Secretaria de Macroavaliação Governamental.

Conforme visto no Relatório, trata-se de Solicitação encaminhada pelo Exmo. Deputado Federal Alexandre Frota, para que o Tribunal de Contas da União se manifeste acerca de questões relacionadas à eventual "necessidade de ultrapassar o teto de gastos definidos pelo Orçamento da União para viabilizar o auxílio emergencial ao cidadão que não possui renda suficiente para seu sustento".
2.	Em sede de admissibilidade, a Solicitação merece ser conhecida, atendidos os requisitos aplicáveis à espécie, considerando-se que, a teor do disposto na Resolução TCU 249/2012, que dispõe sobre o acesso à informação e a aplicação da Lei 12.527/2011 no âmbito desta Corte, deve ser garantido a qualquer interessado o direito de obter informação relativa ao resultado de inspeções, auditorias, prestações e tomadas de contas realizadas pelo Tribunal, incluindo prestações de contas relativas a exercícios anteriores (art. 4º, inciso VII, alínea "b") .
3.	Com referência às indagações do parlamentar, se estaria havendo descontrole nos gastos do Poder Executivo em concessão de recursos extraorçamentários a parlamentares e se haveria a real possibilidade de agregar a despesa do auxílio emergencial como prorrogação de medida social urgente, houve por bem a Secretaria de Macroavaliação Governamental em esclarecer diversas questões de natureza orçamentária e registar informações detalhadas constantes dos Relatórios de Avaliação de Receitas e Despesas Primárias dos bimestres finais de 2021.
4.	A unidade instrutiva também trouxe a lume o esclarecimento de que, por meio da "Exposição de Motivos EM 00279/2021 ME, o Ministério da Economia (ME) encaminhou pedido de abertura de crédito adicional do tipo especial no valor de R$ 9,36 bilhões em favor do Ministério da Cidadania, com o objetivo de viabilizar o pagamento dos benefícios do Programa Auxílio Brasil, instituído pela Medida Provisória (MPV) 1061, de 9/8/2021".
5.	Também restou esclarecido que o Programa Finalístico "5035 - Promoção de cidadania por meio do Auxílio Brasil e da articulação de Políticas Públicas" foi incluído no Plano Plurianual 2020-2023 por meio da Lei 14.235/2021, e que a compatibilidade entre os créditos abertos pela referida Lei e o Teto de Gastos encontra-se registrada no Relatório de Avaliação de Receitas e Despesas Primárias do 5º Bimestre, informando que o montante suplementado de despesas primárias de R$ 9.363.481.257 ocorreu às custas do cancelamento de despesas primárias no mesmo valor.
6.	Desse modo, quanto ao específico questionamento do parlamentar destacado no item 3 supra, a Semag anotou que "o Teto de Gastos, instituído pela Emenda Constitucional (EC) 95/2016, não impede a inclusão de qualquer despesa via crédito adicional. (...) nos termos dos § 5º do art. 107 do Ato das Disposições Constitucionais Transitórias (ADCT) (...) o crédito adicional precisa respeitar os limites instituídos, salvo se a despesa estiver enquadrada em alguma das hipóteses do § 6º do referido artigo", cabendo ao Poder Executivo administrar as despesas submetidas ao Teto, sob sua responsabilidade. 
7.	Em conclusão, a unidade técnica especializada registra que, de acordo com as regras fiscais vigentes, é possível a abertura de crédito adicional à lei orçamentária anual, seja para viabilizar auxílio emergencial ou para outra despesa, desde que respeitados os limites do Teto de Gastos e os requisitos e procedimentos relativos a alterações orçamentárias constantes na LDO e na LOA.
8.	A Semag anotou ainda que este Tribunal acompanha de forma tempestiva os resultados fiscais e a execução orçamentária da União, emitindo, sempre que necessário, determinações e recomendações, ou emitindo alertas sobre questões fiscais que mereçam atuação da Corte, a exemplo dos processos de fiscalização do tipo "Acompanhamento" realizados no âmbito dos processos Processo 012.888/2021-4 (1º bimestre) , Processo 015.468/2021-6 (2º bimestre) , Processo 028.150/2021-0 (3º bimestre) , e Processo 040.745/2021-0 (4º bimestre) , todos do exercício financeiro de 2021.
9.	No que respeita aos "recursos extraorçamentários concedidos aos parlamentares", a unidade técnica especializada informou que, de acordo com o princípio da universalidade, constante do art. 2º da Lei 4.320/1964, todas as despesas públicas devem estar autorizadas na LOA de cada exercício de forma prévia à sua realização (art. 167, inciso II da CF/1988, c/c art. 60 da Lei 4.320/1964) , e que estão em curso no Tribunal diversos processos versando sobre o tema das "emendas de relator".
10.	Por fim, quanto à análise sobre a urgência na realização de uma despesa pública, bem ressaltou a Semag que o referido atributo está inserido na discricionariedade do Poder Executivo, sem prejuízo da atuação das instituições que a Constituição legitimou para avaliar eventuais usos indevidos do instrumento do crédito extraordinário.
11.	Nesse ponto, manifesto concordância com as análises e conclusões da unidade técnica especializada, cujos fundamentos incorporo como minhas próprias razões de decidir.
12.	Assim, verifico que a Semag abordou, com bastante propriedade, em sua minudente instrução, todas as questões necessárias ao deslinde do feito, exaurindo a análise da matéria, afigurando-se pertinente a proposta de encaminhamento apresentada e o atendimento à Solicitação, nos termos consignados nos autos, com o envio das informações ao parlamentar solicitante. 
	Ante o exposto, Voto por que seja adotada a deliberação que ora submeto a este Colegiado.
TCU, Sala das Sessões, em 2 de fevereiro de 2022.
AROLDO CEDRAZ 
Relator